---
title: "Relatório"
author: "Maria Carolina"
format: html
editor: visual
---

# 

```{r}
library(dplyr)
library(ggplot2)
library(lubridate)
library(tidyr)
library(purrr)
library(knitr)
library(kableExtra)
library(rbcb)       # Puxar IPCA
library(mFilter)    # Extração de ciclos (Hodrick-Prescott)
library(forecast)   # Modelos ARIMA e ETS (Médias)
library(scales)     # Formatação de eixos

options(scipen = 999999)
```

### Carregando os Dados

```{r}
# Função robusta para ler suas planilhas mensais
ler_mensal <- function(caminho, nome_commodity) {
  # Lendo o CSV (se for Excel, você pode trocar por readxl::read_excel)
  df <- read.csv(caminho, header = TRUE, sep = ",", dec = ".", stringsAsFactors = FALSE)
  
  # Forçando os nomes exatos das suas colunas
  colnames(df) <- c("Data", "SPOT", "FUT", "BASE")
  
  df <- df %>%
    mutate(
      # parse_date_time aceita tanto "dd/mm/yyyy" quanto "mm/yyyy"
      Data = parse_date_time(Data, orders = c("dmy", "my", "ymd")),
      AnoMes = floor_date(Data, "month"),
      
      # Garantindo que os valores sejam numéricos (trocando vírgula por ponto se houver)
      SPOT = as.numeric(gsub(",", ".", as.character(SPOT))),
      FUT  = as.numeric(gsub(",", ".", as.character(FUT))),
      BASE = as.numeric(gsub(",", ".", as.character(BASE))),
      
      Commodity = nome_commodity
    ) %>%
    filter(!is.na(Data), !is.na(SPOT)) %>%
    arrange(Data)
  
  return(df)
}

# Ajuste a extensão (".csv") conforme os seus arquivos reais
df_milho <- ler_mensal("Milho_Mensal_OFC.csv", "Milho")
df_boi   <- ler_mensal("Boi_Mensal _OFC.csv", "Boi Gordo")

# Unindo as duas bases
df_mensal <- bind_rows(df_milho, df_boi) %>%
  mutate(Commodity = factor(Commodity, levels = c("Milho", "Boi Gordo")))
```

### DEFLACIONAMENTO (PREÇO NOMINAL VS REAL)

```{r}
datainic <- min(df_mensal$AnoMes)
datafim  <- max(df_mensal$AnoMes)

# Captura do IPCA via API do Banco Central
ipca_raw <- get_series(433, start_date = datainic) 
df_ipca <- ipca_raw %>%
  rename(AnoMes = date, ipca_var = `433`) %>%
  mutate(
    AnoMes = floor_date(AnoMes, "month"),
    indice = cumprod(1 + (ipca_var / 100))
  )

indice_hoje <- tail(df_ipca$indice, 1)

# Unindo e criando a coluna SPOT_Real (Preço Deflacionado)
df_mensal <- df_mensal %>%
  left_join(df_ipca %>% select(AnoMes, indice), by = "AnoMes") %>%
  mutate(
    SPOT_Real = SPOT * (indice_hoje / indice)
  )

# --- GRÁFICO ---
# Preparando os dados no formato longo (pivot_longer) para o ggplot
df_plot_mensal <- df_mensal %>%
  select(AnoMes, Commodity, SPOT, SPOT_Real) %>%
  pivot_longer(cols = c(SPOT, SPOT_Real), 
               names_to = "Serie", values_to = "Preco")

# Plotando
ggplot(df_plot_mensal, aes(x = AnoMes, y = Preco, color = Serie)) +
  geom_line(linewidth = 1) +
  scale_color_manual(values = c("SPOT" = "red", "SPOT_Real" = "blue"),
                     labels = c("Nominal (R$ da época)", "Real (Poder de compra atual)")) +
  facet_wrap(~ Commodity, scales = "free_y", ncol = 1) + # Divide o gráfico por produto
  labs(title = "Preço SPOT: Nominal vs Real",
       subtitle = "Deflacionado via IPCA (Série 433 BCB)",
       x = "Ano", y = "R$") +
  theme_minimal() +
  theme(legend.position = "bottom", strip.text = element_text(face = "bold"))
```

### Comparação

```{r}
#| warning: false

library(dplyr)
library(ggplot2)
library(lubridate)
library(tidyr)
library(patchwork) # Para empilhar os gráficos
library(rbcb)

options(scipen=999999)

# ===========================================================
# 1. DEFLACIONAMENTO (Opcional para a base, mas mantido)
# ===========================================================
datainic <- min(df_mensal$AnoMes)
datafim  <- max(df_mensal$AnoMes)

# Captura do IPCA via API do Banco Central
ipca_raw <- get_series(433, start_date = datainic) 
df_ipca <- ipca_raw %>%
  rename(AnoMes = date, ipca_var = `433`) %>%
  mutate(
    AnoMes = floor_date(AnoMes, "month"),
    indice = cumprod(1 + (ipca_var / 100))
  )

indice_hoje <- tail(df_ipca$indice, 1)

# Unindo e criando a coluna SPOT_Real (Preço Deflacionado)
df_mensal <- df_mensal %>%
  # Esta linha abaixo é a novidade! Ela limpa a coluna caso você rode o script 2x
  select(-any_of(c("indice", "SPOT_Real"))) %>% 
  left_join(df_ipca %>% select(AnoMes, indice), by = "AnoMes") %>%
  mutate(
    SPOT_Real = SPOT * (indice_hoje / indice)
  )

# ===========================================================
# 2. PREPARANDO OS GRÁFICOS (MODELO PATCHWORK)
# ===========================================================

# Preparando os dados no formato longo apenas para o Gráfico 1 (SPOT vs FUT)
df_p1 <- df_mensal %>%
  select(AnoMes, Commodity, SPOT, FUT) %>%
  pivot_longer(cols = c(SPOT, FUT), names_to = "Serie", values_to = "Preco")

# --- GRÁFICO 1: SPOT VS FUTURO ---
p1 <- ggplot(df_p1) +
  geom_line(aes(x = AnoMes, y = Preco, color = Serie, linetype = Serie), linewidth = 1) +
  scale_color_manual(values = c("SPOT" = "darkgreen", "FUT" = "blue"),
                     labels = c("FUT" = "Futuro", "SPOT" = "Spot")) +
  scale_linetype_manual(values = c("SPOT" = "solid", "FUT" = "dashed"),
                        labels = c("FUT" = "Futuro", "SPOT" = "Spot")) +
  facet_wrap(~ Commodity, scales = "free_y") +
  labs(title = "Comparativo de Preços: Spot vs. Futuro",
       x = NULL, y = "R$", color = "Série", linetype = "Série") +
  theme_minimal() +
  theme(legend.position = "top", 
        axis.text.x = element_blank(), # Esconde o texto do eixo X para grudar no p2
        strip.text = element_text(face = "bold", size = 12))

# --- GRÁFICO 2: RISCO DE BASE ---
p2 <- ggplot(df_mensal, aes(x = AnoMes, y = BASE)) +
  geom_area(fill = "red", alpha = 0.2) +
  geom_line(color = "red", linewidth = 0.8) +
  geom_hline(yintercept = 0, linetype = "dotted") +
  facet_wrap(~ Commodity, scales = "free_y") +
  labs(title = "Risco de Base",
       subtitle = "Cálculo: (Preço Spot - Preço Futuro)",
       x = "Data", y = "Base (R$)") +
  theme_minimal() +
  theme(strip.text = element_blank()) # Remove o título do facet para não repetir

# ===========================================================
# 3. EMPILHANDO OS GRÁFICOS
# ===========================================================
# O operador / do pacote patchwork empilha os gráficos
p1 / p2
```

###  ESTATÍSTICA DESCRITIVA

```{r}
#| echo: false
#| message: false
#| warning: false

library(dplyr)
library(tidyr)

# ===========================================================
# 1. CÁLCULO DAS ESTATÍSTICAS DA BASE
# ===========================================================
estatisticas_base <- df_mensal %>%
  group_by(Commodity) %>%
  summarise(
    Media = mean(BASE, na.rm = TRUE),
    Desvio_Padrao = sd(BASE, na.rm = TRUE),
    Minimo = min(BASE, na.rm = TRUE),
    Maximo = max(BASE, na.rm = TRUE),
    Amplitude = max(BASE, na.rm = TRUE) - min(BASE, na.rm = TRUE),
    N_Observacoes = n()
  )

# ===========================================================
# 2. TRANSPONDO A TABELA
# ===========================================================
estatisticas_transposta <- estatisticas_base %>%
  # Transforma as colunas de estatísticas em linhas
  pivot_longer(cols = -Commodity, names_to = "Estatistica", values_to = "Valor") %>%
  # Transforma os nomes das commodities em colunas
  pivot_wider(names_from = Commodity, values_from = Valor)

# ===========================================================
# 3. EXIBIR A TABELA FORMATADA
# ===========================================================
print("--- Resumo Estatístico do Risco de Base ---")
# Usamos as.data.frame() para a impressão no console ficar mais limpa (sem os cabeçalhos do tibble)
print(as.data.frame(estatisticas_transposta))
```

<div>

O desvio padrão revela a volatilidade média da base, ou seja, o quanto a diferença entre o preço *spot* e o futuro costuma oscilar em torno da sua média. Nos nossos dados, o Milho apresenta uma variação média de R\$ 4,42 (para cima ou para baixo), enquanto o Boi Gordo demonstra um risco significativamente maior, com oscilações médias de R\$ 17,01. Além disso, a análise da série histórica do risco de base nos dá a dimensão dos cenários extremos enfrentados no mercado: para o Milho, a base atingiu picos que foram de R\$ -11,40 a R\$ 9,23. Já no Boi Gordo, essa amplitude foi muito mais elástica, registrando casos extremos que variaram de R\$ -20,03 até R\$ 21,69.

</div>

```{r}
#| echo: false
#| message: false
#| warning: false

library(ggplot2)
library(dplyr)
library(tidyr)
library(fBasics) # Opcional, caso use alguma função específica de normalidade depois
library(knitr)

# ===========================================================
# 1. CRIAÇÃO DO HISTOGRAMA DA BASE
# ===========================================================
grafico_hist <- ggplot(df_mensal %>% filter(!is.na(BASE)), aes(x = BASE, fill = Commodity)) +
  geom_histogram(bins = 30, color = "black", alpha = 0.7) +
  facet_wrap(~ Commodity, scales = "free", ncol = 2) +
  # Ajuste as cores conforme sua preferência
  scale_fill_manual(values = c("Milho" = "steelblue", "Boi Gordo" = "darkgreen")) +
  labs(title = "Distribuição de Frequência: Risco de Base",
       x = "Base (Spot - Futuro) em R$", y = "Frequência") +
  theme_minimal() +
  theme(legend.position = "none")

# ===========================================================
# 2. CRIAÇÃO DO QQ-PLOT DA BASE
# ===========================================================
df_qq <- df_mensal %>%
  filter(!is.na(BASE)) %>%
  group_by(Commodity) %>%
  reframe(
    Esperado = qnorm(ppoints(n())),
    Observado = sort(BASE)
  )

grafico_qq <- ggplot(df_qq, aes(x = Esperado, y = Observado)) +
  geom_point(alpha = 0.5) +
  geom_smooth(method = "lm", color = "red", linetype = "dashed", se = FALSE) +
  facet_wrap(~ Commodity, scales = "free", ncol = 2) +
  labs(title = "QQ-Plot: Aderência à Distribuição Normal (Risco de Base)",
       x = "Quantis Teóricos", y = "Quantis Observados") +
  theme_minimal()

# ===========================================================
# 3. CÁLCULO E TRANSPOSIÇÃO DAS ESTATÍSTICAS
# ===========================================================
estatisticas_base <- df_mensal %>%
  group_by(Commodity) %>%
  summarise(
    Media = mean(BASE, na.rm = TRUE),
    Desvio_Padrao = sd(BASE, na.rm = TRUE),
    Minimo = min(BASE, na.rm = TRUE),
    Maximo = max(BASE, na.rm = TRUE),
    Amplitude = max(BASE, na.rm = TRUE) - min(BASE, na.rm = TRUE),
    N_Observacoes = n()
  )

estatisticas_transposta <- estatisticas_base %>%
  pivot_longer(cols = -Commodity, names_to = "Estatistica", values_to = "Valor") %>%
  pivot_wider(names_from = Commodity, values_from = Valor)

# ===========================================================
# 4. EXECUÇÃO DOS PRINTS (GRÁFICOS E TABELA)
# ===========================================================
# Exibe o Histograma
print(grafico_hist)

# Exibe o QQ-Plot
print(grafico_qq)

# Exibe a Tabela
print("--- Resumo Estatístico do Risco de Base ---")
print(as.data.frame(estatisticas_transposta))
```

```{r}
#| echo: false
#| message: false
#| warning: false

library(dplyr)
library(ggplot2)
library(tidyr)
library(fBasics)
library(tseries)
library(knitr)

# ===========================================================
# 1. CÁLCULO DA TAXA DE CRESCIMENTO (MoM e YoY)
# ===========================================================
df_mensal <- df_mensal %>%
  group_by(Commodity) %>%
  arrange(AnoMes) %>%
  mutate(
    Cresc_Mensal = (SPOT_Real / lag(SPOT_Real, 1) - 1) * 100,
    Cresc_Anual  = (SPOT_Real / lag(SPOT_Real, 12) - 1) * 100
  ) %>%
  ungroup()

# ===========================================================
# 2. GRÁFICO: TAXA DE CRESCIMENTO ANUAL
# ===========================================================
grafico_cresc <- ggplot(df_mensal %>% filter(!is.na(Cresc_Anual)), aes(x = AnoMes, y = Cresc_Anual, fill = Cresc_Anual > 0)) +
  geom_col(show.legend = FALSE) +
  scale_fill_manual(values = c("TRUE" = "darkgreen", "FALSE" = "darkred")) +
  facet_wrap(~ Commodity, scales = "free_y") +
  labs(title = "Taxa de Crescimento Anual (YoY) - Preço SPOT Real",
       subtitle = "Comparação do mês atual com o mesmo mês do ano anterior",
       x = "Ano", y = "Crescimento (%)") +
  theme_minimal()

print(grafico_cresc)

# ===========================================================
# 3. TESTES DE NORMALIDADE (Jarque-Bera e Shapiro-Wilk)
# ===========================================================
# Empilhamos as taxas, removemos os NAs gerados pelo 'lag', e calculamos os p-values
testes_norm_cresc <- df_mensal %>%
  select(Commodity, Cresc_Mensal, Cresc_Anual) %>%
  pivot_longer(cols = c(Cresc_Mensal, Cresc_Anual), names_to = "Taxa", values_to = "Valor") %>%
  filter(!is.na(Valor)) %>% 
  group_by(Commodity, Taxa) %>%
  summarise(
    JB_p_value = jarqueberaTest(Valor)@test$p.value,
    Shapiro_p_value = shapiro.test(Valor)$p.value,
    .groups = "drop"
  ) %>%
  # Renomeando para ficar mais bonito na tabela final
  mutate(Taxa = recode(Taxa, 
                       "Cresc_Mensal" = "Mensal (MoM)", 
                       "Cresc_Anual" = "Anual (YoY)")) %>%
  arrange(Commodity, Taxa)

print("--- Resultados dos Testes de Normalidade: Taxas de Crescimento ---")
kable(testes_norm_cresc, digits = 4)
```

### TAXAS DE CRESCIMENTO (MENSAL E ANUAL)

```{r}
# Cálculo da variação percentual MoM (Mês a Mês) e YoY (Ano a Ano)
df_mensal <- df_mensal %>%
  group_by(Commodity) %>%
  arrange(AnoMes) %>%
  mutate(
    Cresc_Mensal = (SPOT_Real / lag(SPOT_Real, 1) - 1) * 100,
    Cresc_Anual  = (SPOT_Real / lag(SPOT_Real, 12) - 1) * 100
  ) %>%
  ungroup()

# Gráfico da Taxa de Crescimento Anual
ggplot(df_mensal %>% filter(!is.na(Cresc_Anual)), aes(x = AnoMes, y = Cresc_Anual, fill = Cresc_Anual > 0)) +
  geom_col(show.legend = FALSE) +
  scale_fill_manual(values = c("TRUE" = "darkgreen", "FALSE" = "darkred")) +
  facet_wrap(~ Commodity, scales = "free_y") +
  labs(title = "Taxa de Crescimento Anual (YoY) - Preço SPOT Real",
       subtitle = "Comparação do mês atual com o mesmo mês do ano anterior",
       x = "Ano", y = "Crescimento (%)") +
  theme_minimal()

```

### DECOMPOSIÇÃO E EXTRAÇÃO DE CICLOS (HODRICK-PRESCOTT)

```{r}
df_ciclos <- df_mensal %>%
  group_by(Commodity) %>%
  filter(!is.na(SPOT_Real)) %>%
  mutate(
    # Frequência 14400 é o consenso econométrico para dados MENTAIS
    Tendencia = as.numeric(hpfilter(SPOT_Real, freq = 14400)$trend),
    Ciclo     = as.numeric(hpfilter(SPOT_Real, freq = 14400)$cycle)
  ) %>%
  ungroup()

# Gráfico do Ciclo Isolado
ggplot(df_ciclos, aes(x = AnoMes, y = Ciclo)) +
  geom_hline(yintercept = 0, color = "red", linetype = "dashed") +
  geom_line(color = "blue", linewidth = 0.8) +
  geom_smooth(method = "loess", se = FALSE, color = "black", alpha = 0.3) +
  facet_wrap(~ Commodity, scales = "free_y") +
  labs(title = "Ciclo Econômico Extraído (Filtro HP)",
       subtitle = "Valores acima de 0 indicam mercado 'aquecido/sobrecomprado'",
       x = "Ano", y = "Desvio do Ciclo (R$)") +
  theme_minimal()
```

### PREVISÃO 12 MESES: ARIMA VS ETS (MÉDIAS)

```{r}
rodar_previsoes_comparadas <- function(serie_mensal, h_meses = 12) {
  
  # Cria o objeto de Time Series (ts) com frequência 12 (Mensal)
  ts_data <- ts(serie_mensal, frequency = 12)
  
  # Modelo 1: ARIMA
  mod_arima <- auto.arima(log(ts_data)) 
  prev_arima <- forecast(mod_arima, h = h_meses)
  
  # Modelo 2: ETS (Suavização Exponencial / Médias Ponderadas)
  mod_ets <- ets(ts_data)
  prev_ets <- forecast(mod_ets, h = h_meses)
  
  # Dataframe de saída
  data.frame(
    Mes_Projetado = 1:h_meses,
    Preco_ARIMA   = exp(as.numeric(prev_arima$mean)),
    Preco_ETS     = as.numeric(prev_ets$mean)
  )
}

df_projecoes <- df_mensal %>%
  group_by(Commodity) %>%
  summarise(
    Ultimo_Mes = max(AnoMes),
    Projecoes  = list(rodar_previsoes_comparadas(SPOT_Real, h_meses = 12))
  ) %>%
  unnest(Projecoes) %>%
  mutate(Data_Proj = Ultimo_Mes %m+% months(Mes_Projetado))

# Pegando apenas os últimos 36 meses históricos para o gráfico ficar bonito
df_historico_recente <- df_mensal %>%
  group_by(Commodity) %>%
  slice_tail(n = 36) %>%
  select(Commodity, Data_Proj = AnoMes, Preco_Real = SPOT_Real) %>%
  mutate(Tipo = "Realizado (Histórico)")

# Pivotando as projeções
df_proj_long <- df_projecoes %>%
  select(Commodity, Data_Proj, Preco_ARIMA, Preco_ETS) %>%
  pivot_longer(cols = c(Preco_ARIMA, Preco_ETS), names_to = "Tipo", values_to = "Preco_Real") %>%
  mutate(Tipo = recode(Tipo, 
                       "Preco_ARIMA" = "Projeção: ARIMA", 
                       "Preco_ETS"   = "Projeção: Médias (ETS)"))

# Juntando histórico e futuro
df_grafico_final <- bind_rows(df_historico_recente, df_proj_long)

# Gráfico Final
ggplot(df_grafico_final, aes(x = Data_Proj, y = Preco_Real, color = Tipo, linetype = Tipo)) +
  geom_line(linewidth = 1) +
  scale_color_manual(values = c("Realizado (Histórico)" = "black", 
                                "Projeção: ARIMA"       = "#e74c3c", 
                                "Projeção: Médias (ETS)" = "#3498db")) +
  scale_linetype_manual(values = c("Realizado (Histórico)" = "solid", 
                                   "Projeção: ARIMA"       = "dashed", 
                                   "Projeção: Médias (ETS)" = "dotdash")) +
  facet_wrap(~ Commodity, scales = "free_y", ncol = 1) +
  labs(title = "Previsão de 12 Meses: ARIMA vs ETS (Médias Suavizadas)",
       subtitle = "Projeções baseadas na série SPOT Real",
       x = "Ano/Mês", y = "R$ / Saca ou @ (Real)", 
       color = NULL, linetype = NULL) +
  theme_minimal() +
  theme(legend.position = "bottom")
```

# Dados Diários:

```{r}
#| echo: false
#| message: false
#| warning: false

library(dplyr)
library(tidyr)
library(knitr)

# ===========================================================
# 1. FUNÇÃO CENTRAL DE CÁLCULO DE HEDGE E RISCO
# ===========================================================
calcular_hedge_b3 <- function(arquivo_csv, 
                              nome_ativo, 
                              tamanho_contrato, 
                              taxa_margem = 0.10) {
  
  # Leitura do CSV 
  df <- read.csv(arquivo_csv, stringsAsFactors = FALSE)

  # Padroniza os nomes das colunas para maiúsculo e remove espaços em branco
  colnames(df) <- toupper(trimws(colnames(df)))
  
  # Garantir que estamos pegando apenas os últimos 63 dias úteis (Aprox. 3 meses)
  df <- tail(df, 63)
  
  # Limpeza de dados e cálculo de retornos 
  df <- df %>%
    mutate(
      # Substitui eventuais vírgulas por pontos nos valores e garante que sejam números
      SPOT = as.numeric(gsub(",", ".", SPOT)),
      FUT  = as.numeric(gsub(",", ".", FUT)),
      
      # Cálculo do retorno logarítmico 
      ret_spot = log(SPOT / lag(SPOT)),
      ret_fut  = log(FUT / lag(FUT))
    ) %>%
    filter(!is.na(ret_spot) & !is.na(ret_fut)) 
  
  # 1. VOLATILIDADE (Anualizada para 252 dias úteis)
  vol_spot <- sd(df$ret_spot) * sqrt(252)
  vol_fut  <- sd(df$ret_fut) * sqrt(252)
  
  # 2. HEDGE RATIO (Razão Ótima de Cobertura)
  covariancia <- cov(df$ret_spot, df$ret_fut)
  variancia   <- var(df$ret_fut)
  hedge_ratio <- covariancia / variancia
  
  # 3. CUSTOS, MARGEM E ALAVANCAGEM (Por 1 Contrato)
  preco_atual_fut <- tail(df$FUT, 1) # Última cotação
  
  valor_nocional_contrato <- tamanho_contrato * preco_atual_fut
  margem_estimada <- valor_nocional_contrato * taxa_margem
  alavancagem <- valor_nocional_contrato / margem_estimada
  
  # Retornando os resultados formatados (Forçando tudo a ser 'character' para não dar erro no pivot)
  data.frame(
    Commodity = nome_ativo,
    Volatilidade_Spot = paste0(round(vol_spot * 100, 2), "%"),
    Volatilidade_Fut  = paste0(round(vol_fut * 100, 2), "%"),
    Hedge_Ratio       = as.character(round(hedge_ratio, 4)),
    `Valor_Nocional_1_Contrato_R$`  = as.character(round(valor_nocional_contrato, 2)), 
    `Margem_1_Contrato_R$` = as.character(round(margem_estimada, 2)),     
    Alavancagem       = paste0(round(alavancagem, 1), "x"),
    check.names = FALSE 
  )
}

# ===========================================================
# 2. EXECUÇÃO PARA AS DUAS COMMODITIES
# ===========================================================

# Rodando a função para o Milho
resultado_milho <- calcular_hedge_b3(
  arquivo_csv = "Milho_Diario_OFC.csv",
  nome_ativo = "Milho (CCM)",
  tamanho_contrato = 450 # 1 contrato de milho B3 = 450 sacas
)

# Rodando a função para o Boi
resultado_boi <- calcular_hedge_b3(
  arquivo_csv = "Boi_Diario_OFC.csv",
  nome_ativo = "Boi Gordo (BGI)",
  tamanho_contrato = 330 # 1 contrato de boi B3 = 330 arrobas
)

# Unindo os resultados
tabela_hedge <- bind_rows(resultado_milho, resultado_boi)

# ===========================================================
# 3. EXIBINDO OS RESULTADOS
# ===========================================================
cat("\n--- RELATÓRIO DE RISCO E HEDGE (Últimos 3 Meses) ---\n")

# Transpondo a tabela para facilitar a leitura no console
tabela_transposta <- tabela_hedge %>% 
  pivot_longer(cols = -Commodity, names_to = "Métrica", values_to = "Valor") %>%
  pivot_wider(names_from = Commodity, values_from = Valor)

print(as.data.frame(tabela_transposta))
```

<div>

</div>

O script funcionou como um analista financeiro ágil, avaliando os últimos três meses de preços para calcular o risco e os custos reais de proteção na B3, revelando que, enquanto o mercado físico (**Spot**) se manteve comportado com uma volatilidade próxima a 6,4%, as incertezas financeiras fizeram a Bolsa (**Futuro**) oscilar quase o dobro (entre 11% e 13%). Esse descolamento de comportamento entre os preços nas ruas e nas telas refletiu em um **Hedge Ratio** baixo (0.04 para o milho e 0.14 para o boi), indicando que a estratégia de proteção matemática no momento foge da proporção exata de um para um. Na parte de custos, a tabela mostra que o volume de um contrato cheio na bolsa (**Valor Nocional**) equivale a R\$ 32.818,50 no milho e R\$ 117.153,30 no boi, mas para travar esses preços você precisa depositar apenas uma "caução" (**Margem de Garantia**) de 10% desse valor na corretora, ou seja, cerca de R\$ 3.281 e R\$ 11.715, respectivamente. Essa estrutura gera uma **Alavancagem de 10x**, o que é excelente para blindar grandes volumes da sua produção comprometendo muito pouco do seu capital de giro, desde que se mantenha uma atenção rigorosa aos solavancos diários do mercado.
